ACORDAO-COMPLETO-2467511

ACÓRDÃO 723/2021 ATA 10/2021 - PLENÁRIO

VISTOS, relatados e discutidos estes autos de Solicitação do Congresso Nacional, encaminhada pelo Presidente do Senado Federal, por meio do Ofício 367 (SF) , de 10/5/2017, por intermédio da qual requer a realização de auditoria nos contratos de concessões ferroviárias, nos termos do Requerimento 624/2016, formulado pelo Senador Álvaro Dias, aprovado pelo Plenário do Senado Federal,
ACORDAM os Ministros do Tribunal de Contas da União, reunidos em sessão do Plenário, diante das razões expostas pelo relator, em:
9.1. retirar o sobrestamento destes autos, em razão do julgamento do processo TC Processo 009.032/2016-9;
9.2. encaminhar ao Presidente do Senado Federal cópia integral do processo TC Processo 009.032/2016-9, conforme estabelecido no subitem 9.2 do Acórdão 2669/2017-TCU-Plenário;
9.3. considerar integralmente atendida esta solicitação de fiscalização, nos termos do art. 14, inciso IV, da Resolução-TCU 215/2008;
9.4. juntar cópia desta deliberação ao processo TC Processo 009.032/2016-9, nos termos do art. 14, inciso V, da Resolução-TCU 215/2008; 
9.5. encaminhar cópia deste acórdão ao Ministério da Infraestrutura e à Agência Nacional de Transportes Terrestres; e
9.6. arquivar estes autos, com fundamento no art. 14, inciso IV, da Resolução-TCU 215/2008 c/c art. 169, inciso V, do RITCU.

Solicitação do Congresso Nacional em que se requer a realização de auditoria nos contratos de concessões ferroviárias.

Agência Nacional de Transportes Terrestres; Ministério da Infraestrutura.

3. Interessados/Responsáveis: Não há.

13.1. Ministros presentes: Ana Arraes (Presidente), Walton Alencar Rodrigues, Benjamin Zymler, Augusto Nardes, Aroldo Cedraz, Raimundo Carreiro, Bruno Dantas (Relator) e Jorge Oliveira.
13.2. Ministro-Substituto convocado: Marcos Bemquerer Costa.
13.3. Ministros-Substitutos presentes: Augusto Sherman Cavalcanti, André Luís de Carvalho e Weder de Oliveira.

BRUNO DANTAS

Adoto como relatório, com os ajustes necessários, a instrução da secretaria responsável pela análise do processo (peça 25) , que contou com a anuência do corpo diretivo da unidade (peças 26 e 27) :
"INTRODUÇÃO
1. Cuidam os autos de Solicitação do Congresso Nacional (SCN) apresentada por meio do Ofício 367 (SF) (peça 1) , de 10/5/2017, pelo Exmo. Senador Eunício Oliveira, na qualidade de Presidente do Senado Federal. Junto a esse expediente, encontra-se o Requerimento 624/2016 (peça 1, p. 2-3) de autoria do Exmo. Senador Álvaro Dias, que solicitou a realização de auditoria nos contratos de concessões ferroviárias, com o objetivo de verificar a compatibilidade do que é estabelecido nos contratos com a preservação do patrimônio público recebido bem como a qualidade do serviço público prestado à população.
2. Por meio do subitem 9.2 do Acórdão 2669/2017-TCU-Plenário, de relatoria do Ministro-Substituto Augusto Sherman Cavalcanti, ficou definido que o Requerimento seria atendido por intermédio das fiscalizações ocorridas no âmbito do TC Processo 009.032/2016-9 e que, tão logo as etapas de fiscalização fossem concluídas o Tribunal informaria os resultados. 
3. Além disso, por meio do subitem 9.5 do mesmo acórdão, o Tribunal decidiu sobrestar a apreciação destes autos até que sejam apreciadas as fiscalizações necessárias ao integral cumprimento desta solicitação, com fundamento no art. 47 da Resolução TCU 259/2014, c/c o art. 6º, inciso I, da Resolução TCU 215/2008.
EXAME TÉCNICO 
4. No âmbito do TC Processo 009.032/2016-9, que trata do acompanhamento da prorrogação antecipada do contrato de concessão da Ferrovia Malha Paulista, a Secretaria de Fiscalização de Infraestrutura Portuária e Ferroviária do TCU elaborou Relatório de Acompanhamento (TC Processo 009.032/2016-9, peça 249) , em que avaliou os atos e procedimentos preparatórios para a prorrogação antecipada do contrato acima, nos termos previstos na Lei 13.448, de 5 de junho de 2017, na Portaria-MT 399/2015, do então Ministério dos Transportes (MT) , e na Resolução 4.975/2015, da Agência Nacional de Transportes Terrestres (ANTT) .
5. Após exame desse Relatório de Acompanhamento, o Tribunal prolatou o Acórdão 2876/2019-TCU-Plenário, de relatoria do Ministro Augusto Nardes. 
6. Por meio desse acórdão, o Tribunal decidiu dar ciência à ANTT de que foram encontradas inconsistências e irregularidades nos estudos técnicos prévios de que trata o art. 8 da Lei 13.448/2017, assim como na minuta de termo aditivo para a prorrogação antecipada da Ferrovia Malha Paulista, as quais deveriam ser saneadas previamente à assinatura do aditivo pretendido (subitem 9.1) , e realizar diversas determinações à ANTT (subitens 9.2 a 9.5) e ao Ministério da Infraestrutura (subitens 9.6 e 9.7) , assim como recomendações à ANTT (subitens 9.8) ,  à Casa Civil e ao Comitê Interministerial de Governança (subitem 9.11) .
7. Em 27/5/2020, foi assinado o 2° Termo Aditivo ao Contrato de Concessão da Rumo Malha Paulista S/A. - RMP, de 30 de dezembro de 1998, o qual prorrogou o prazo da concessão por 30 anos, contados a partir do dia 1/1/2029, conforme consta na peça 365 do TC Processo 009.032/2016-9.
8. Atualmente, o Tribunal está monitorando as determinações e recomendações exaradas no Acórdão 2876/2019-TCU-Plenário por meio do próprio TC Processo 009.032/2016-9.
9. Assim, em atendimento ao subitem 9.5 do Acórdão 2669/2017-TCU-Plenário, como a fiscalização do TC Processo 009.032/2016-9 foi apreciada por meio do Acórdão 2876/2019-TCU-Plenário, pode-se dar seguimento ao presente processo, de maneira a retirar o sobrestamento determinado no subitem 9.5 do Acórdão 2669/2017-TCU-Plenário.
10. Diante do exposto, em atendimento ao subitem 9.2 do Acórdão 2669/2017-TCU-Plenário, será proposto informar à Presidência do Senado Federal que, como resultado da fiscalização ocorrida no âmbito do TC Processo 009.032/2016-9, o Tribunal prolatou o Acórdão 2876/2019-TCU-Plenário com diversas determinações e recomendações direcionadas aos órgãos envolvidos na concessão da Ferrovia Malha Paulista, atualmente monitoradas no próprio TC Processo 009.032/2016-9, e que, em 27/5/2020, foi assinado o 2° Termo Aditivo ao Contrato de Concessão da Rumo Malha Paulista, que prorrogou o prazo da concessão por 30 anos, contados a partir do dia 1/1/2029.
11. Por fim, dado que o atendimento da presente SCN se dá com a informação do resultado citado acima, será proposto também, declarar integralmente atendida a solicitação e arquivar o processo, com fundamento no art. 14, inciso IV, da Resolução 215/2008.
PROPOSTA DE ENCAMINHAMENTO
12. Submete-se a presente Solicitação do Congresso Nacional à consideração superior, propondo: 
12.1. retirar o sobrestamento do presente processo determinado anteriormente no subitem 9.5 do Acórdão 2669/2017-TCU-Plenário;
12.2. informar à Presidência do Senado Federal que, como resultado da fiscalização ocorrida no âmbito do TC Processo 009.032/2016-9, o Tribunal prolatou o Acórdão 2876/2019-TCU-Plenário com diversas determinações e recomendações direcionadas aos órgãos envolvidos na prorrogação antecipada da concessão da Ferrovia Malha Paulista S.A. e, atualmente, monitoradas no próprio TC Processo 009.032/2016-9, e que, em 27/5/2020, foi assinado o 2° Termo Aditivo ao Contrato de Concessão da Rumo Malha Paulista, que prorrogou o prazo da concessão por 30 anos, contados a partir do dia 1/1/2029;
12.3. enviar cópia do Relatório de Acompanhamento e do Acórdão 2876/2019-TCU-Plenário, acompanhados do Relatório e Voto do Ministro Relator (peças 249, 301, 303 e 304 do TC Processo 009.032/2016-9) à Presidência do Senado Federal;
12.4. declarar integralmente atendida a solicitação e arquivar o processo, com fundamento no art. 14, inciso IV, da Resolução 215/2008; e
12.5. dar ciência desta deliberação, acompanhada do relatório e do voto que a fundamentam ao Presidente do Senado Federal."
	É o Relatório.

8.1. Wagner Alessander Ferreira e outros, representando Ministério da Infraestrutura.
8.2. Paulo Sergio Bezerra dos Santos e outros, representando Agência Nacional de Transportes Terrestres.

Não atuou.

SOLICITAÇÃO DO CONGRESSO NACIONAL. REQUERIMENTO 624/2016 DO SENADOR ÁLVARO DIAS. SOLICITAÇÃO DE AUDITORIA NOS CONTRATOS DE CONCESSÕES FERROVIÁRIAS. POR MEIO DO ACÓRDÃO 2.669/2017-TCU-PLENÁRIO, O TRIBUNAL CONHECEU DA SOLICITAÇÃO, CONFERIU ATRIBUTOS DE SOLICITAÇÃO DO CONGRESSO NACIONAL A PROCESSO DE ACOMPANHAMENTO JÁ AUTUADO, ENCAMINHOU INFORMAÇÕES SOBRE PROCESSOS ADMINISTRATIVOS EM CURSO NA ANTT E SOBRESTOU ESTES AUTOS. RETIRAR O SOBRESTAMENTO. ENCAMINHAR INFORMAÇÕES AO SENADO FEDERAL. CONSIDERAR INTEGRALMENTE ATENDIDA A SOLICITAÇÃO. ARQUIVAMENTO.

SOLICITAÇÃO DO CONGRESSO NACIONAL (SCN)

Secretaria de Fiscalização de Infraestrutura Portuária e Ferroviária (SeinfraPortoFerrovia).

Trata-se de Solicitação do Congresso Nacional (SCN) , autuada a partir do Requerimento 624/2016 formulado pelo Senador Álvaro Dias, para que seja realizada auditoria "nos contratos de concessões ferroviárias com o objetivo de verificar a compatibilidade do que é estabelecido nos contratos com a preservação do patrimônio público recebido bem como a qualidade do serviço público prestado à população". Aludido requerimento foi aprovado pelo plenário do Senado Federal, conforme ofício da Presidência daquela Casa.
Em razão da abrangência da solicitação e da existência de fiscalização conexa tramitando no Tribunal, ocorreram tratativas da unidade instrutora e de representante da Assessoria Parlamentar do TCU (Aspar) com o gabinete do autor do requerimento, para delimitar o escopo e a forma de atendimento desta Solicitação. Transcrevo o trecho do voto que fundamentou o Acórdão 2669/2017-TCU-Plenário e tratou deste ponto:
"3. A unidade instrutora, dada a abrangência da solicitação e a existência de fiscalização conexa tramitando no Tribunal, com amparo no disposto no art. 12 da Resolução TCU 215/2008, realizou reunião, em 5/6/2017, no gabinete do autor do requerimento, para delimitar o escopo e a forma de atendimento da SCN, a qual contou com representante da Assessoria Parlamentar do TCU (Aspar) .
4. Naquela oportunidade, a unidade instrutora levou ao conhecimento do requerente o processo de prorrogação antecipada dos contratos de concessão de ferrovias, que é objeto de Relatório de Acompanhamento (Racom) , TC Processo 009.032/2016-9, da relatoria do Ministro Augusto Nardes. O foco dessa fiscalização é a Malha Paulista, cujo processo de prorrogação antecipada, entre os cinco previstos, é o mais adiantado no âmbito do poder concedente.
5. O objeto do TC Processo 009.032/2016-9 é amplo, e envolve, entre outros pontos de controle, as questões de descumprimentos contratuais, a obrigatoriedade de licitar versus a possibilidade de prorrogar antecipadamente a concessão e a atualização dos contratos em vigor de acordo com as melhores práticas regulatórias. Esses tópicos permeiam as questões suscitadas pelo requerente, quais sejam: a verificação do cumprimento ou não dos contratos atuais e as medidas necessárias para a preservação do patrimônio público e a prestação adequada do serviço.
6. Assim, naquela ocasião, e com fulcro no art. 15, § 4º, da Resolução TCU 215/2008, os dirigentes da unidade instrutora propuseram ao gabinete do requerente que a presente solicitação fosse atendida por meio do encaminhamento ao Senado Federal do resultado das fiscalizações realizadas no âmbito do referido Racom. 
7. Como se verifica na instrução da SeinfraPortoFerrovia adotada como relatório e na Ata da mencionada reunião (peça 13) , tal proposta foi aceita." (destaques acrescidos) 
Assim, por meio do Acórdão 2669/2017-TCU-Plenário, o Tribunal deliberou por:
"9.1. conhecer da presente solicitação, por preencher os requisitos de admissibilidade previstos no art. 38, incisos I e II, da Lei 8.443/1992, c/c o art. 232, inciso I, do Regimento Interno TCU;
9.2. comunicar à Presidência do Senado Federal que o Requerimento será atendido por intermédio das fiscalizações em curso no âmbito do TC Processo 009.032/2016-9, e que, tão logo estas etapas de fiscalização sejam concluídas o Tribunal informará os resultados;
9.3. estender, com fundamento no art. 14, inciso III, da Resolução TCU 215/2008, os atributos definidos no art. 5º da mesma Resolução ao processo TC Processo 009.032/2016-9, uma vez reconhecida conexão do respectivo objeto com o da presente solicitação;
9.4. juntar cópia desta deliberação ao processo TC Processo 009.032/2016-9, conforme determina o art. 14, inciso V, da Resolução TCU 215/2008;
9.5. sobrestar a apreciação destes autos até que sejam apreciadas as fiscalizações necessárias ao integral cumprimento desta solicitação, com fundamento no art. 47 da Resolução TCU 259/2014, c/c o art. 6º, inciso I, da Resolução TCU 215/2008;
9.6. comunicar, desde já, à Presidência do Senado Federal que pareceres da Superintendência de Infraestrutura e Serviços de Transporte Ferroviário de Cargas da Agência Nacional de Transportes Terrestres (SUFER/ANTT) e da Procuradoria Federal junto à ANTT propuseram, no âmbito dos procedimentos de averiguação preliminar 50500.158166/2017-16 e 50500.158156/2017-72, respectivamente; a instauração de processo administrativo com vistas à decretação de caducidade das concessões da Malha Oeste e da Malha Sul, com fundamento no art. 38, § 1°, da Lei 8.987/1995, caso não sejam corrigidas as infrações cometidas pelas concessionárias Rumo Malha Oeste S/A e Rumo Malha Sul S/A; 
9.7. dar ciência desta deliberação à presidência do Senado Federal, ao Ministério dos Transportes, Portos e Aviação Civil e à Agência Nacional de Transportes Terrestres."
Considerando que o TC Processo 009.032/2016-9 foi apreciado por meio do Acórdão 2876/2019-TCU-Plenário, deve-se retirar o sobrestamento destes autos, encaminhar cópia do mencionado acórdão ao Presidente do Senado Federal, declarar esta solicitação integralmente atendida e arquivar este processo.
Ante o exposto, voto por que o Tribunal adote o Acórdão que ora submeto à deliberação deste Colegiado na forma do art. 5°, incisos II e III, da Resolução-TCU 215/2008.
TCU, Sala das Sessões Ministro Luciano Brandão Alves de Souza, em 31 de março de 2021.
Ministro BRUNO DANTAS 
Relator